【裁判字號】    92,訴,3
【裁判日期】    920319
【裁判案由】    租佃爭議
【裁判全文】
臺灣彰化地方法院民事判決                              九十二年度訴字第三號
    原      告  甲○○
    訴訟代理人  李東興律師
    被      告  丁○○
    訴訟代理人  乙○○
                丙○○
右當事人間請求租佃爭議事件，本院判決如左：
    主      文
被告應將坐落彰化縣伸港鄉○○○段第一０三三─一八三地號、地目田、面積０．二
九八七公頃之土地交還與原告。
被告應自民國九十二年一月一日起至交還前項土地之日止，按每年八百六十二台斤之
在來稻谷計算之損害賠償金。
原告其餘之訴駁回。
訴訟費用由被告負擔十分之九，餘由原告負擔。
    事      實
甲、原告方面：
  一、聲明：
    (一)被告應將坐落彰化縣伸港鄉○○○段第一０三三─一八三地號、地目田、面
        積０．二九八七公頃之土地拆除地上物後交還與原告。
    (二)被告應自民國  (下同)九十一年一月一日起至交還前項土地之日止，按每年
        八百六十二台斤之在來稻谷計算之損害賠償金。
    (三)訴訟費用由被告負擔。
  二、陳述：
    (一)坐落彰化縣伸港鄉○○○段第一０三三─一八三地號、地目田、面積０．二
        九八七公頃之土地為原告所有，與被告訂有耕地三七五租約，約定年租谷按
        每年八百六十二台斤之在來谷計算，詎被告自八十七年起至九十年十二月三
        十一日止積欠租金達四年  (八期)，共計三千四百四十八台斤之租谷未付，
        嗣原告於九十一年五月二十八日寄發存證信函催告被告於七日內繳付，被告
        逾期仍未給付，原告再於九十一年六月二十二日寄發存證信函終止租約，並
        要求被告於十五日內拆除地上物交還土地及積欠之租金。被告事後僅清償積
        欠之租金，尚未拆除地上物交還土地，原告遂向彰化縣伸港鄉耕地租佃委員
        會申請調解，調解不成立後，再經彰化縣政府耕地租佃委員會調處，仍因兩
        造間意見不一致而不成立。
    (二)對被告抗辯之陳述：
        原告對被告抗辯九十一年期相當於租谷之損害金已清償之事實不爭執。
  三、證據：提出臺灣省彰化縣私有耕地租約書影本一件、土地登記謄本一件、存證
      信函影本二件及掛號郵件收件回執影本二件為證。
乙、被告方面：
    被告受合法通知，未於最後言詞辯論期日到場，惟據其以前到場所為之聲明及陳
    述略稱：
  一、聲明：原告之訴駁回，訴訟費用由原告負擔。
  二、陳述：
    (一)被告對積欠原告租谷四年八期之事實不爭執，但該部分租谷及九十一年期之
        租谷均已清償。
    (二)被告自認確有收受原告於九十一年五月二十八日及同年六月二十二日寄發之
        存證信函，對原告提出之存證信函回執不爭執。
    (三)被告希能繼續承租系爭土地。
  三、證據：提出郵政國內匯款執據影本一件為證。
丙、本院依職權會同兩造履勘系爭土地。
    理      由
甲、程序方面：
    本件被告受合法通知，未於最後言詞辯論期日到場，核無民事訴訟法第三百八十
    六條各款所列情形，爰依原告之聲請，由其一造辯論而為判決。
乙、得心證之理由：
一、本件原告起訴主張兩造就系爭土地訂有耕地三七五租約，約定年租谷按每年八百
    六十二台斤之在來谷計算，詎被告自八十七年起至九十年十二月三十一日止積欠
    租金達四年，共計三千四百四十八台斤之租谷未付，嗣原告於九十一年五月二十
    八日寄發存證信函向被告催繳，被告逾期仍未給付，原告再於九十一年六月二十
    二日寄發存證信函終止租約，並要求被告於十五日內拆除地上物交還土地及積欠
    之租金。被告事後僅清償八十七年至九十年間積欠之租谷，尚未拆除地上物交還
    土地，及自九十一年一月一日起相當於租谷之損害金未付等情。被告則對原告主
    張積欠租谷四年八期及收受原告寄發之存證信函之事實不爭執，但九十一年期之
    租谷已折計現金清償完畢等語置辯。
二、原告主張兩造就系爭土地訂有耕地三七五租約，約定年租谷按每年八百六十二台
    斤之在來谷計算，被告自八十七年起至九十年十二月三十一日止積欠租谷達四年
    未付，原告於九十一年五月二十八日寄發存證信函向被告催繳，被告仍未給付，
    再於九十一年六月二十二日寄發存證信函終止租約，並要求拆除地上物交還土地
    及積欠之租金，被告事後僅清償八十七年至九十年間積欠之租谷，尚未拆除地上
    物交還土地之事實，已據其提出臺灣省彰化縣私有耕地租約書影本一件、土地登
    記謄本一件、存證信函影本二件及掛號郵件收件回執影本二件各在卷為憑，核屬
    相符，被告除抗辯稱九十一年期之租谷亦已清償外，其餘並不爭執，原告此部分
    之主張自堪信為真實。
三、本件應探究者，為原告主張終止兩造間就系爭土地之耕地三七五租約是否合法？
    又原告主張被告應拆除系爭土地之地上物後交還土地，及請求自九十一年一月一
    日起至交還前項土地之日止按每年八百六十二台斤在來稻谷計算之損害金，是否
    有據？茲分述如次：
  (一)按耕地租約在租佃期限未屆滿前，非有地租積欠達兩年之總額時，不得終止，
      耕地三七五減租條例第十七條第一項第三款定有明文。本件原告主張被告於九
      十一年六月二十二日寄發存證信函終止耕地租約時，尚積欠八十七年至九十年
      間之租谷四年八期迄未清償之事實，業據被告自認在卷，已如前述，被告既在
      系爭土地之耕地租佃期限未屆滿前積欠地租達四年之總額，原告據此於九十一
      年六月二十二日寄發存證信函通知被告終止系爭土地之耕地三七五租約，被告
      復自認於同年六月二十四日收受該存證信函無誤，依首揭法條規定，兩造間就
      爭土地之耕地三七五租約應於九十一年六月二十四日已生終止之效力。至被告
      在系爭土地之耕地三七五租約終止後始行清償上開四年之租谷總額，亦無從使
      該合法終止之耕地租約再回復為有效，併為說明。
  (二)又所有人對於無權占有其所有物者，得請求返還之，民法第七百六十七條前段
      設有規定。本件兩造間耕地租約既經合法終止，已如前述，而被告在耕地租約
      終止後交還土地前，仍繼續占有系爭土地，對原告而言，即屬無權占有，依前
      開法條規定，原告自得請求被告交還土地甚明。至原告雖併請求被告應拆除系
      爭土地之地上物云云，惟本院於九十二年二月十七日上午會同彰化縣和美地政
      事務所測量員及原告訴訟代理人履勘系爭土地  (被告受合法通知拒不到場)，
      發現系爭土地之現況為空地，並無任何地上物存在乙節，為原告不爭執，並有
      卷附勘驗筆錄一件足按，則原告此部分之請求，尚屬無憑。
  (三)另無權占有他人之土地，可能獲得相當於租金之利益，乃社會通常之觀念 (參
      見最高法院六十一年台上字第一六九五號判例意旨) 。本件兩造間耕地租約已
      於於九十一年六月二十四日合法終止，被告自該日起即為無權占有系爭土地，
      從而原告請求被告給付無權占有系爭土地之相當於租谷之損害金，即無不合。
      又原告固請求被告自九十一年一月一日起至交還土地之日止，按每年八百六十
      二台斤在來稻谷計算之損害金，然被告抗辯稱九十一年期相當於租谷之損害金
      新台幣六千九百元，已於九十一年八月二十七日匯款予原告，並提出郵政國內
      匯款執據影本一件為證乙節，已為原告不爭執，則原告請求被告給付相當於每
      年租谷數額之損害金部分應自九十二年一月一日起算，始為適法，原告逾此部
      分之請求，即嫌無據。
四、綜上所述，兩造間就系爭土地之耕地三七五租約，既因被告積欠地租達四年總額
    未付，原告依據耕地三七五減租條例第十七條第一項第三款規定終止租約，並請
    求被告交還土地，及自九十二年一月一日起至交還土地之日止按每年八百六十二
    台斤在來稻谷計算之損害金，洵屬正當，應予准許。至原告請求被告應拆除系爭
    土地之地上物及給付九十一年期之損害金部分，因系爭土地之現況並無任何地上
    物存在，且原告復自認九十一年期之損害金已受清償，則原告此部分之請求，於
    法不合，應予駁回。
丙、結論：本件原告之訴為一部有理由、一部無理由，並依民事訴訟法第三百八十五
    條第一項前段、第七十九條但書，判決如主文。
中      華      民      國    九十二    年      三      月    十九      日
                                    臺灣彰化地方法院民事第一庭
                                        法      官    林    金    灶
右為正本係照原本作成。
如對本判決上訴，應於判決送達後二十日內向本院提出上訴狀。
中      華      民      國    九十二    年      三      月    十九      日
                                        法院書記官    莊    何    江


司法院資訊處製作；財團法人民間司法改革基金會備份。
